---
title: "ad2-evasaoAlunos"
author: "Antonio Ricardo Marque Junior"
date: "10 February 2015"
output: html_document
---
```{r}
library(rpart)
library(rattle)
library(rpart.plot)
library(RColorBrewer)
```

A evasão de alunos é um problema recorrente nos cursos da UFCG. A ideia aqui é realizar uma predição para identificar alunos que abandonaram seus respectivos cursos de Ciência da Computação e Engenharia Mecânica. Será realizado um estudo isolado de ambos os cursos e, finalmente, um estudo dos cursos em conjunto. 

Abaixo temos um sumário do nosso dataset, mostrando alguns valores para as variáveis que serão consideradas.

```{r}
summary(dadosAlunos)
```

Dentre os departamentos que constam na base de dados, como dito anteriormente, só iremos utilizar os dados de alunos dos cursos de compuação e mecânica

```{r, echo=FALSE}
levels(dadosAlunos$DEPARTAMENTO)
```

Lembrando que nossa variável de estudo será a variável COD_EVASAO, que é representada por dois valores: 0 para o caso de não-evasão e 1 para o de evasão.

#CASO 1: CIÊNCIA DA COMPUTAÇÃO.

```{r}
alunosComp <- subset(dadosAlunos, as.character(dadosAlunos$DEPARTAMENTO) == "UNID. ACAD. DE SISTEMAS E COMPUTAÇÃO")
```

```{r}
fit <- rpart(COD_EVASAO ~ SITUACAO, data = alunosComp, method="anova") 
fancyRpartPlot(fit)
```

A árvore de decisão gerada acima utilizou a variável SITUACAO, que responde se o aluno foi Aprovado, Reprovado ou Reprovado por falta na disciplina. Podemos observar que os alunos reprovados por falta são fortes candidatos à evadirem do curso, tendo em vista que estes, representando 11% dos alunos deste curso, possuem uma taxa de evasão de 63%.
Os outros dois grupos (Aprovado e Reprovado) não são tão representativos no que se diz respeito à evasão. Porém ainda parece ser relevante considerar o grupo de alunos reprovados, pois estes possuem uma taxa de evasão de 20%.

```{r}
fitClass <- rpart(COD_EVASAO ~ MEDIA, data = alunosComp, method="anova")
fancyRpartPlot(fitClass)
```

Esta outra árvore considera apenas a variável MEDIA, que representa a média final de um aluno na disciplina. Para ser Aprovado, o aluno precisa possuir média maior ou igual a 5.
Podemos observar que o nó folha à extrema direita representa o grupo com o maior índice de evasão. Se compararmos com a primeira árvore, esta também possui um nó folha semelhante ao já citado. Ambos representam 11% dos alunos. E analisando a decisão da árvore para ambos os casos, podemos concluir que ambos os nós representam o mesmo grupo de alunos. Com isso, vamos desconsiderar utilizar a variável média, pois a situação do aluno no curso já representa bem o que queremos extrair como informação.

#Analisando o período de ingresso

```{r}


alunosComp$PERIODO_INGRESSO <- as.factor(alunosComp$PERIODO_INGRESSO)
fit <- rpart(COD_EVASAO ~ PERIODO_INGRESSO, data=alunosComp, method="anova")
fancyRpartPlot(fit)
```

Para a variável PERIODO_INGRESSO, um fato curioso que podemos notar é que à medida em que se passa os anos o índice de evasão cresce, indicando assim que quanto mais recente no curso for o aluno, maiores são as chances de evasão.
Sendo assim, temos até agora pelo menos duas variáveis a serem consideradas: PERIODO_INGRESSO e SITUACAO.

Obs.: Também foi testado a variável PERIODO, que diz o período em que a disciplina foi cursada. A árvore de decisão obtida é idêntica a que utiliza apenas a variável PERIODO_INGRESSO. Ao analisar a base de dados novamente, pode-se perceber que PERIODO e PERIODO_INGRESSO possuem os mesmos valores, dando a entender que todas as disciplinas listadas são do primeiro período.

```{r}

alunosComp$PERIODO <- as.factor(alunosComp$PERIODO)
fit <- rpart(COD_EVASAO ~ PERIODO, data=alunosComp, method="anova")
fancyRpartPlot(fit)
```


Combinando as variáveis PERIODO e SITUACAO
```{r}
fit <- rpart(COD_EVASAO ~ PERIODO + SITUACAO, data=alunosComp, method="class")
fancyRpartPlot(fit)
```

Ao combinar as variáveis PERIODO e SITUACAO para gerar a árvore de decisão, o resultado ainda é um pouco redundante, pois já sabemos que alunos reprovados por falta são a maior causa de evasão. No caso dos alunos reprovados, não conseguimos ver com clareza onde eles estão inseridos nos nós folhas à esquerda. Com isso, iremos isolar os alunos reprovados e reprovados por falta deste conjunto de dados. 


```{r}
alunosCompR <- subset(alunosComp, as.character(alunosComp$SITUACAO) == "Reprovado" | as.character(alunosComp$SITUACAO) == "Reprovado por Falta")
```

Ao isolar os alunos reprovados (seja por falta ou não), será feita uma análise considerando apenas a variável SITUACAO.

```{r}
fit <- rpart(COD_EVASAO ~ SITUACAO, data=alunosCompR, method="class")
fancyRpartPlot(fit)
```

Com isso, o que se pode concluir a partir dos dados fornecidos é que, no curso de computação, quem é reprovado por falta no primeiro período é um forte candidato a fazer parte do percentual de evasão do curso.


Após alguns testes com os dados dos alunos reprovados, foi considerada a variável CODIGO, referente ao código da disciplina. A partir daí, foi criada uma nova coluna para analisar quais disciplinas reprovam mais. Na legenda do problema não foi definido o tipo de padrão 
para os códigos. A única informação que se pôde entender é que os 4 primeiros dígitos (1411) fazem referência ao curso, ou departamento. Os 3 últimos dígitos é que diferenciam as disciplinas umas das outras. Com isso, a coluna DISCIPLINA foi criada para facilitar a comparação na árvore de decisão.

```{r}
alunosComp$DISCIPLINA <- as.character(alunosComp$CODIGO) 
alunosComp$DISCIPLINA <- gsub("1411", "", alunosComp$DISCIPLINA)
alunosComp$DISCIPLINA <- as.factor(alunosComp$DISCIPLINA)
```

Redefinindo alunosCompR:

```{r}
alunosCompR <- subset(alunosComp, as.character(alunosComp$SITUACAO) == "Reprovado" | as.character(alunosComp$SITUACAO) == "Reprovado por Falta")                                                                                       
```

```{r}
fit <- rpart(COD_EVASAO ~ SITUACAO + DISCIPLINA + PERIODO_INGRESSO, data=alunosCompR, method="class")
fancyRpartPlot(fit)
```

Com esta árvore, podemos observar que os reprovados por falta que fazem parte de um certo grupo de disciplinas, tem mais chance de evadir.



#CASO 2: ENGENHARIA MECÂNICA

```{r}
alunosMecan <- subset(dadosAlunos, as.character(dadosAlunos$DEPARTAMENTO) == "UNID. ACAD. DE ENGENHARIA MECÂNICA")
```

Ao analisar os alunos do curso de Mecânica, considerando a variável SITUACAO, obtivemos um resultado diferetente:

```{r}
fit <- rpart(COD_EVASAO ~ SITUACAO, data=alunosMecan, method="class")
fancyRpartPlot(fit)
```

```{r}
fit <- rpart(COD_EVASAO ~ SITUACAO, data=alunosMecan, method="anova")
fancyRpartPlot(fit)
```

Alunos reprovados por nota tem mais chances de evadir que alunos reprovados por falta.

Outra evidência que reforça que alunos reprovados estão mais propícios a evasão seria gerar a árvore considerando a variável média:

```{r}
fit <- rpart(COD_EVASAO ~ MEDIA, data=alunosMecan, method="anova")
fancyRpartPlot(fit)
```

Adicionando uma coluna DISCIPLINA para facilitar a classificação das mesmas.
```{r}
alunosMecan$DISCIPLINA <- as.character(alunosMecan$CODIGO)
alunosMecan$DISCIPLINA <- gsub("1105", "", alunosMecan$DISCIPLINA)
alunosMecan$DISCIPLINA <- as.factor(alunosMecan$DISCIPLINA)
```

Número de disciplinas em de mecânica
```{r}
factor(alunosMecan$DISCIPLINA)
```

Extraindo subset de alunos reprovados e reprovados por falta.
```{r}
alunosMecanR <- subset(alunosMecan, as.character(alunosMecan$SITUACAO) == "Reprovado" | as.character(alunosMecan$SITUACAO) == "Reprovado por Falta")
```

```{r}
fit <- rpart(COD_EVASAO ~ DISCIPLINA, data=alunosMecanR, method="class")
fancyRpartPlot(fit)
```

Esta análise considera apenas a variável DISCIPLINA, que acaba de ser criada para facilitar o entendimento. Podemos observar que para algumas das disciplinas cursadas, o índice de evasão é zero. Já para outras, o índice de evasão já é bem considerável, caracterizando o nó à direita como um grupo propenso à evasão.

Anova
```{r}
fit <- rpart(COD_EVASAO ~ DISCIPLINA + PERIODO_INGRESSO + SITUACAO, data=alunosMecanR, method="anova")
fancyRpartPlot(fit)
```

Class
```{r}
fit <- rpart(COD_EVASAO ~ DISCIPLINA + PERIODO_INGRESSO + SITUACAO, data=alunosMecanR, method="class")
fancyRpartPlot(fit)
```

A partir desta última análise, pôde-se perceber que a variável PERIODO_INGRESSO foi mais relevante para as tomadas de decisões que as variáveis DISCIPLINA e SITUAÇÃO, dando a entender que os alunos que ingressaram nos anos anteriores a 2012 provavelmente irão deixar o curso.


Predicão para Engenharia Mecânica:



#3 - Predição para ambos os cursos: Engenharia Mecânica e Ciência da Computação.




